【裁判字號】    98,上,176
【裁判日期】    980804
【裁判案由】    租佃爭議
【裁判全文】
臺灣高等法院臺中分院民事判決  98年度上字第176號
上  訴  人  丙○○
上  訴  人  乙○○
前列二人共同
訴訟代理人  林世祿律師
前列二人共同
複代理人    甲○○
被上訴人    庚○○
被上訴人    己○○
上一人
訴訟代理人  癸○○
被上訴人
兼上一人
訴訟代理人  戊○○
被上訴人    辛○○
上列當事人間請求租佃爭議事件，上訴人對於民國98年4月15日
臺灣彰化地方法院97年度訴字第1010號第一審判決提起上訴，本
院於98年7月21日言詞辯論終結，判決如下：
    主  文
上訴及假執行之聲請均駁回。
第二審訴訟費用由上訴人負擔。
    事實及理由
壹、程序方面：
    本件被上訴人辛○○經合法通知，未於言詞辯論到場，核無
    民事訴訟法第三百八十六條所列各款情形，茲依上訴人之聲
    請，由其一造辯論而為判決。
貳、本件經本院審理結果，認第一審判決除事實及理由欄第七項
    ，有關證人子○○於97年8月28日在彰化縣社頭鄉公所耕地
    租佃委員會調解（處）程序中證詞，予以刪除外，其餘認事
    用法均無不當，應予維持，並引用第一審判決書記載之事實
    ，證據及理由。
參、兩造上訴及答辯要旨：
一、本件上訴人主張：緣如附表所示坐落彰化縣社頭鄉○○段92
    3、925等2筆地號土地（以下簡稱系爭土地）原由上訴人之
    被繼承人林啟祥於民國（下同）38年5月間出租予被上訴人
    之被繼承人陳火爐，並訂有耕地三七五租約（臺灣省臺中縣
    私有耕地租約書中社清字第21號，以下簡稱系爭租約），嗣
    陳火爐死後，由被上訴人共同繼承承租權共同耕作。又坐落
    系爭土地中間，尚有坐落同段924地號訴外地一筆，為陳火
    爐所有，現為被上訴人己○○所有。又早年陳火爐將系爭土
    地與924地號等3筆土地，以田埂區分為4區，並種植水稻，
    東邊2區自85年間起改種芭樂樹。又被上訴人庚○○於95年1
    0月上旬通知上訴人，指稱：94年間因海棠強烈颱風侵襲，
    致系爭土地東邊2區芭樂樹全部死亡，並造成往後1年多沒有
    繼續耕作且無收入，故請求上訴人減免其95年地租。惟因西
    邊2區仍繼續種植水稻，上訴人僅同意免收95年上半年地租
    ，並於95年10月4日由被上訴人庚○○與上訴人乙○○（並
    經丙○○授權）簽立免地租半年同意書乙紙（下簡稱系爭同
    意書）。按耕地三七五減租條例第17條第1項第4款明定：「
    非因不可抗力繼續一年不為耕作時，得終止耕地租約」。查
    中央氣象局於94年7月16日發布海棠颱風警報，續於同年月2
    0日解除颱風警報，被上訴人自該日起（即94年7月20日起）
    ，迄95年10月26日復耕日止，前後共計近一年四月，無正當
    理由，不在系爭土地繼續耕作，違反上開耕地三七五減租條
    例第17條第1項第4款規定，上訴人乃於97年6月12日郵寄存
    證信函予被上訴人，表明終止系爭租約之意思表示，並經被
    上訴人庚○○、己○○、戊○○等人收受，另被上訴人辛○
    ○雖拒絕收受，惟仍不影響終止租約之效力。再者，上訴人
    否認系爭土地上芭樂樹曾罹患立枯病，又縱令芭樂樹罹患立
    枯病，亦非耕地三七五減租條例第17條第1項第4款所謂「不
    可抗力」等詞。為此求為判決：(一)原判決廢棄。(二)確認兩造
    就彰化縣社頭鄉○○段923地號面積0.302010公頃及同段925
    地號面積0.119027公頃土地之耕地租賃關係不存在。(三)被上
    訴人等應將前述土地上之地上物除去後交還上訴人等。(四)願
    供擔保請准宣告假執行。(五)訴訟費用由被上訴人等負擔。
二、被上訴人等則以：查海棠颱風過後，系爭土地上芭樂樹出現
    零星立枯病，迄95年3、4月間，芭樂樹罹患立枯病嚴重，致
    無法繼續耕作，而須休耕六個月以上，俾清理立枯病，並重
    新整地。又芭樂樹罹患立枯病，固可輪作水稻，但仍必須以
    怪手重新整地，所費不貲，且季節不對，再加上猶須施用農
    藥、肥料及人工，故輪作水稻無利可圖。然即便輪作水稻，
    在聲請立枯病補助款時，仍必須履行清除立枯病相關程序。
    從而，被上訴人並無一年以上繼續不為耕作情事，上訴人自
    不得終止系爭租約等語，資為抗辯。並求為判決駁回對造之
    上訴。
肆、法官協議兩造爭點整理：（見本審卷第45頁反頁至第46頁）
一、兩造不爭執事項：
  (一)丙○○、乙○○之被繼承人林啟祥與庚○○、己○○、戊○
    ○、辛○○等四人（下簡稱庚○○等四人）之被繼承人陳火
    爐於38年5月間訂立系爭租約，林啟祥、陳火爐死後，各由
    丙○○、乙○○取得系爭土地所有權並取得出租人權利，庚
    ○○等四人則取得系爭租約之租賃權。
  (二)海棠颱風自94年7月16日起至同年月20日侵襲臺灣，致系爭
    土地上芭樂樹全部枯死。
  (三)庚○○因系爭土地上芭樂樹全部枯死，故請求減免95年全年
    2期租金，然西邊2區仍繼續種植水稻，乙○○僅同意免收95
    年上半年租金。
  (四)丙○○、乙○○於97年6月12日以郵局存證信函寄予庚○○
    等四人，作為終止系爭租約之意思表示。
  (五)系爭土地經由庚○○、己○○、辛○○、戊○○全體同意由
    庚○○耕作。
  (六)庚○○迄今未積欠丙○○、乙○○租金。
  (七)庚○○於96年12月24日領得芭樂樹苗補助款新台幣（下同）
    6,600元。
二、兩造爭執事項：
  (一)系爭土地上芭樂樹是否罹患立枯病？又如有罹患立枯病後有
    無休耕或廢耕之必要？
  (二)立枯病是否屬於不可抗力之天然災害？
  (三)庚○○等四人就系爭土地有無不可抗力繼續1年不為耕作之
    情事？
伍、得心證之理由：
一、查上訴人之被繼承人林啟祥與被上訴人等之被繼承人陳火爐
    於38年5月間訂立系爭租約，林啟祥、陳火爐死後，各由上
    訴人取得系爭土地所有權並取得出租人權利，被上訴人等則
    取得系爭租約之租賃權，為兩造所不爭執，並有系爭土地謄
    本、地籍圖謄本、系爭租約、戶籍謄本及繼承系統表等在卷
    可稽（見原審卷第53-104頁），自屬實在。
二、又上訴人主張被上訴人承租之系爭土地，自海棠颱風解除警
    報起（即94年7月20日起），迄95年10月26日復耕日止，前
    後共計近一年四月，非因不可抗力，繼續一年不為耕作，違
    反上開耕地三七五減租條例第17條第1項第4款規定云云，然
    為被上訴人所否認，並辯稱因系爭土地上種植之芭樂樹罹患
    立枯病，須經清理及整地，故因不可抗力而未為耕作等詞，
    是本件首應審究者，厥為被上訴人就系爭土地不為繼續耕作
    ，是否因不可抗力原因？茲分述如下：
  (一)查系爭社頭鄉土地，早於86年間起陸續零星有農作物（即芭
    樂樹）罹患立枯病，迄95年達最嚴重程度，又農會當時受理
    鄉民申請，而農作物現場審查部分，係由社頭鄉公所農業課
    人員丁○○負責到現場勘查乙節，業經證人即事發當時彰化
    縣社頭鄉農會農事指導委員壬○○到庭結證明確（見本審卷
    第66-67頁）。又證人即事發當時社頭鄉公所農業課技士丁
    ○○，亦到庭結證證稱：「我是於海棠颱風之前即94年7月
    份到職社頭鄉公所。7月份海棠颱風之後又陸續發生泰利、
    龍王等好幾起的颱風，後來到了95年3月份之後因農民透過
    農會向立委反應，因很多土地上的番石榴枯死，立委要求縣
    府會同農糧署到現場勘查，會勘結果認為係因前一年有很多
    的颱風及因番石榴密集的種植造成番石榴互相摩擦造成傷口
    感染立枯病菌。當時由農會主辦，並由農會造冊報公所協助
    勘查（由我協辦），但當時因時間已經過很久（94年7月至
    95年3、4月間），有很多農作物要勘查番石榴枯死已經很困
    難，所以另訂立一個勘查原則（由相關單位在農會召開協調
    及說明會），規定只要曾因海棠、泰利、龍王颱風而申請農
    會天然災害現金救助（含專案救助）在案，而未種植新的番
    石榴植株者，即認定番石榴罹患立枯病而予以補助」等詞在
    卷（見本審卷第93頁）。再者，彰化縣社頭鄉農會亦函覆被
    上訴人謂：「台端申請95年度水果產業調整計畫一番石榴罹
    患立枯病果園清園計畫，業經公所派員現審查已通過．．．
    」，被上訴人並已領取該函文所示之番石榴補助款，有該函
    文及95年度社頭鄉番石榴罹患立枯病清園計畫申報清園名冊
    （含存摺）在卷可按（見原審卷第134-136頁；本審卷第122
    頁），足證被上訴人承租系爭土地種植之芭樂樹罹患立枯病
    ，並於95年間達最嚴重程度，是上訴人否認系爭土地上芭樂
    樹曾於95年間罹患立枯病云云，自不足取。又證人丁○○雖
    又證稱：「我又因當時一天勘查好幾個現場也很忙，所以對
    上開地號沒有特別的印象，也不會記得，且公所人員不足，
    當時又在作農業普查。如農民之前曾申請過天然災害現金救
    助，而沒有明顯的違規，我即會讓其通過」等詞在卷（見本
    審卷第93頁），查證人丁○○雖證稱：「我又因當時一天勘
    查好幾個現場也很忙，所以對上開地號沒有特別的印象，也
    不會記得」，惟查被上訴人既已依上開社頭鄉農會函文意旨
    ，領得芭樂樹苗補助款，應為審查通過，而證人丁○○亦證
    稱：「如農民之前曾申請過天然災害現金救助，而沒有明顯
    的違規，我即會讓其通過」等詞，是證人壬○○證稱社頭鄉
    公所農業課人員丁○○負責到現場勘查乙節，足堪採信。
  (二)次查，原法院向彰化縣政府、行政院農業委員會臺中區農業
    改良場及彰化縣社頭鄉農會等機關查詢種植番石榴即芭樂樹
    耕地罹患立枯病之清理防治方法。嗣經彰化縣政府以98年2
    月13日府農務字第0980033804號函檢送番石榴立枯病參考資
    料顯示：「發病株達百分之30以上時，即予廢耕，植株挖除
    就地燒毀，果園改種其他作物」，有該函文及參考資料可佐
    （見原審卷第150、151頁）。又經行政院農業委員會臺中區
    農業改良場以98年2月23日農中改作環字第0982800905號函
    覆稱：「全園感染嚴重時，應將原植株挖除燒毀、土壤殺菌
    、水稻輪作、廢耕‧‧‧」等情，亦有該函文可參（見原審
    卷第158頁）。又經彰化縣社頭鄉農會以98年3月4日社鄉農
    推字第0980000915號函檢附社頭鄉番石榴立枯病嚴重危害果
    園全面清園復耕作業流程顯示：「立枯病罹病率達30%以上
    時採全面清園，挖除全株並焚毀，土壤以燻燃劑處理並覆蓋
    塑膠布進行消毒；整地後第一年種植水稻‧‧‧第二年重新
    種植番石榴‧‧‧」等情，有該函文可按（見原審卷第184-
    186頁）。另外，據媒體彰化新聞天地關於「芭樂遭到立枯
    病菌侵襲報導：彰化縣農業局局長邱士平說，芭樂果園受立
    枯病菌侵襲面積達百分之30以上，要消滅病菌就只能在果園
    灌水改種水稻，讓果園淹水滿4個月以上才能消滅病菌。」
    等情在卷（見原審卷第182頁），及關於「埔心芭樂樹罹患
    立枯病害報導：為有效防治番石榴立枯病，彰化縣政府邀集
    農糧署、農委會農業試驗所鳳山分所及臺中區農業改良場等
    專家研商對策，專家表示番石榴立枯病為系統性病害，病原
    菌只能經傷口侵害寄主，且一般藥劑防治效果較差。為求有
    效防止病原菌擴散，建議罹病率達百分之30以上之果園採全
    面清園，挖除、焚燬病株後，並採取種植1期以上之水稻，
    或土壤長期浸水4個月以上，以降低土壤中立枯病菌密度。
    」等情在卷（見原審卷第182頁反面）。綜上，足見種植番
    石榴耕地罹患立枯病防治方法，計有植株挖除燒毀、土壤藥
    劑殺菌、休耕、廢耕、田地浸水、水稻輪作等各種方法供選
    擇使用。如採取休耕或廢耕（長期浸水）方法防治者，其休
    耕或廢耕期間至少4個月以上。是以，系爭土地上番石榴罹
    患嚴重立枯病，確有休耕或廢耕之必要，其休耕或廢耕期間
    至少必須4個月以上無誤。
  (三)又按耕地租約在租佃期限未屆滿前，承租人有非因不可抗力
    繼續1年不為耕作時，出租人得終止租約，耕地三七五減租
    條例第17條第1項第4款固定有明文。又該條條文所謂「不可
    抗力」，係指影響程度廣泛，任何人均無法抵抗之客觀事實
    ，即非人力所能抵抗，如天災、地震、戰禍等。查番石榴立
    枯病為系統性植物病害，病原菌只能經傷口侵害寄主，臺中
    區農業改良場人員表示，芭樂立枯病的病媒是由真菌孢子，
    經空氣傳染，一旦芭樂枝幹因風吹擦傷，真菌孢子就附著傷
    口，再由傷口傳染立枯病，此情分別有前開各機關所檢附相
    關學術資料、全面清園復耕作業流程暨相關媒體報導資料附
    卷佐參。是以，芭樂樹罹患立枯病，確屬不可抗力之農業天
    然災害無誤。又查，系爭土地上芭樂樹，因海棠強烈颱風造
    成嚴重災害，被上訴人庚○○因此向彰化縣社頭鄉農會申請
    災害救助，嗣經該農會以前函檢附相關申請文件及審核資料
    顯示，其農業受害率高達百分之80（見原審卷第189頁）。
    又據95年度社頭鄉番石榴罹患立枯病清園計畫申報清園名冊
    審查結果（見原審卷第190頁），被上訴人申請補助面積為
    0.44公頃，核准面積同為0.44公頃，已符合罹病率達百分之
    30以上嚴重立枯病之標準。故有全面清園、挖除及焚燬病株
    ，並採取種植1期以上之水稻，或土壤長期浸水，或廢耕4個
    月以上之必要。準此，被上訴人辯稱其因系爭土地上芭樂樹
    罹患嚴重立枯病，遂遵行農糧署官員及專家建議清理立枯病
    菌，而鋸掉全園樹幹，集中曝曬約1個半月後燒燬，讓系爭
    土地浸水超過4個月以上，再進行整地重新栽種新樹苗，為
    此清理及防治病株工作共費時6個月以上，並非無故不為耕
    作等詞，足堪採信。是上訴人雖主張被上訴人未耕作期間共
    1年又4個月云云，惟經扣除被上訴人處理屬於不可抗力立枯
    病之必要防治清理期間6個月後，顯然未逾1年。從而，上訴
    人主張被上訴人於承租系爭土地期間內，有非因不可抗力繼
    續1年以上不為耕作，彼等並合法終止系爭租約，故系爭租
    約關係已不存在云云，顯屬無據。
三、抑有進者，按行使權利，履行義務，應依誠實及信用方法，
    民法第148條定有明文。查上訴人書立系爭同意書，明載：
    「因為去年颱風來襲，佃農庚○○租地4區當中，東邊2區種
    植的芭樂全部死亡，因為一年多來沒繼續耕作而無收益，雖
    然西邊2區有繼續耕作種植稻子，但全部收入因此減少，經
    請求並得到地主的諒解，同意今年上期地租全部減免不收，
    但下期地租仍需照常支付」，有該同意書可稽（見原審卷第
    12頁），即上訴人明示同意被上訴人以「東邊2區種植的芭
    樂全部死亡，一年多來沒繼續耕作而無收益」為由，而減租
    半年，申言之，上訴人既同意被上訴人減租半年，即連帶同
    意被上訴人休耕一年事由，嗣後再以被上訴人休耕之同一事
    由，而主張終止系爭租約，顯有悖誠信原則，而不足取。
四、綜上，系爭租約既然有效繼續存在，則上訴人請求確認系爭
    租約關係不存在，並請求被上訴人將系爭土地上作物除去，
    再交還上訴人，為無理由。
陸、綜上所述，本件上訴人主張確認系爭租約關係不存在，並請
    求被上訴人將系爭土地上作物除去，再交還上訴人，為不足
    採，被上訴人抗辯，尚屬可信。是原審為上訴人敗訴之判決
    ，並無不合。上訴意旨指摘原判決不當，求予廢棄改判，為
    無理由，應予駁回。又上訴人之請求既無理由，其假執行之
    聲請，亦失所附麗，應併予駁回。
柒、本件事證已臻明確，兩造其餘攻擊或防禦方法及所提證據，
    均與本院心證之形成，不生影響，爰不一一再加以論述，併
    此明。
捌、據上論結，本件上訴為無理由，依民事訴訟法第四百六十三
    條、第三百八十五條第一項前段、第四百五十四條、第四百
    四十九條第一項、第七十八條、第八十五條第一項前段，判
    決如主文。
中    華    民    國    98    年    8     月    4    日
          民事第七庭    審判長法  官  童 有 德
                              法  官  曾 謀 貴
                              法  官  陳 繼 先
以上正本係照原本作成。
如對本判決上訴，須於收受判決送達後20日內向本院提出上訴書
狀，其未表明上訴理由者，應於提出上訴後20日內向本院提出上
訴理由書（須按他造人數附具繕本）。
上訴時應提出委任律師為訴訟代理人之委任狀。具有民事訴訟法
第466條之1第1項但書或第2項之情形為訴訟代理人者，另應附具
律師及格證書及釋明委任人與受任人有該條項所定關係之釋明文
書影本。
                              書記官  陳 三 軫
中    華    民    國    98    年    8     月    4     日
                                                      Ｖ
┌───────────────────────────────────────────────┐
│附表：                                                                                        │
├──┬──────────────┬──┬─────┬────────┬───────────┤
│編號│土地坐落地號                │地目│使用分區及│面積（平方公尺）│所有權人              │
│    │                            │    │使用地類別│                │                      │
├──┼──────────────┼──┼─────┼────────┼───────────┤
│1   │彰化縣社頭鄉○○段923地號（ │田  │特定農業區│3,020.1         │丙○○（7分之1）、林英│
│    │重測前許厝寮段410之1地號）  │    │農牧用地  │                │士（7分之6）          │
├──┼──────────────┼──┼─────┼────────┼───────────┤
│2   │同上段925地號（重測前許厝寮 │田  │同上      │1,190.27        │同上                  │
│    │段410之3地號）              │    │          │                │                      │
└──┴──────────────┴──┴─────┴────────┴───────────┘


司法院資訊處製作；財團法人民間司法改革基金會備份。
